【裁判字號】    97,訴,100
【裁判日期】    970430
【裁判案由】    分割共有物
【裁判全文】
臺灣雲林地方法院民事判決               97年度訴字第100號
原      告  未○○
訴訟代理人  申○○
            林重仁律師
被      告  丙○
            丁○○
            寅○○
            乙○○○
            甲○○
            癸○○
                      弄17號.
            午○○
上  一  人
訴訟代理人  巳○○
被      告  卯○○
訴訟代理人  庚○○
被      告  子○○
            己○○
            辰○○
            辛○○
            丑○○
            戊○○
            壬○○
上列當事人間請求分割共有物事件，本院於民國97年4 月16日言
詞辯論終結，判決如下：
    主  文
兩造共有坐落雲林縣元長鄉○○段一九九─一地號、地目建、面
積０．二六四公頃土地，以雲林縣北港地政事務所民國九十七年
二月二十二日複丈成果圖所示方法分割，即：
符號１部分面積０．０四九五公頃土地分歸被告卯○○取得。
符號２部分面積０．０四九五公頃土地分歸原告未○○取得。
符號３部分面積０．００八二五公頃土地分歸被告子○○取得。
符號４部分面積０．００八二五公頃土地分歸被告丑○○取得。
符號５部分面積０．００八二五公頃土地分歸被告戊○○取得。
符號６部分面積０．０一六五公頃土地分歸被告丙○取得。
符號７部分面積０．０一六五公頃土地分歸被告癸○○取得。
符號８部分面積０．０二二公頃土地分歸被告丁○○取得。
符號９部分面積０．０一一公頃土地分歸被告寅○○取得。
符號１０部分面積０．０一一公頃土地分歸被告午○○取得。
符號１１部分面積０．００八二五公頃土地分歸被告己○○取得
。
符號１２部分面積０．０二二公頃土地分歸被告乙○○○取得。
符號１３部分面積０．０一一公頃土地分歸被告甲○○取得。
符號１４部分面積０．００五五公頃土地分歸被告辰○○取得。
符號１５部分面積０．００五五公頃土地分歸被告辛○○取得。
符號１６部分面積０．０一一公頃土地分歸被告壬○○取得。
訴訟費用由兩造按原應有部分比例負擔。
    事實及理由
一、被告丙○、丁○○、寅○○、乙○○○、甲○○、癸○○、
    卯○○、子○○、己○○、辰○○、辛○○、丑○○、戊○○、壬○○未於言詞辯論期日到場，核無民事訴訟法第 386
    條各款所列情形，爰依原告之聲請，由其一造辯論而為判決
    。
二、原告主張：坐落雲林縣元長鄉○○段199 ─1 地號、地目建
    、面積0.264 公頃土地（下稱系爭土地）為兩造所共有，應
    有部分詳如土地登記謄本權利範圍欄所載，因系爭土地迄今
    仍保持共有，致土地均無法充分利用，而兩造間並未定有不
    能分割之期限，亦無因物之使用目的，不能分割之情形，為
    充分利用各共有人土地，爰依民法第823 條第1 項規定訴請
    裁判分割，請依雲林縣北港地政事務所民國97年2 月22日複
    丈成果圖所示方法分割等語。
三、被告部分：
  (一)被告丙○、甲○○、癸○○、辰○○、辛○○、丑○○、戊○○、壬○○未於言詞辯論期日到場，亦未提出書狀作何陳
    述及聲明。
  (二)被告乙○○○、寅○○未於言詞辯論期日到場，惟據其等於
    調解期日到場陳稱：依伊等現占有之位置，按應有部分面積
    分足等語。
  (三)被告丁○○、卯○○、子○○未於言詞辯論期日到場，惟據
    其等於調解期日到場陳稱：系爭土地應與坐落同地段197 地
     號土地合併分割，且應依其等現占有之位置分配等語。
  (四)被告己○○未於言詞辯論期日到場，惟據其於調解期日到場
    陳稱：依伊所有鐵皮屋占有之位置分割，並按應有部分面積
    分足，不足部分再與被告乙○○○協議交換土地等語。
  (五)被告午○○陳稱：同意原告之分割方案等語。
四、原告主張系爭土地為兩造共有，應有部分詳如土地登記謄本
    權利範圍欄所載，共有人間並無不分割之特約，亦無因物之
    使用目的不能分割之情形，惟無法達成協議分割等情，業據
    原告提出地籍圖謄本、土地登記簿謄本各乙份為證，並經本
    院會同雲林縣北港地政事務所測量員至現場履勘明確，製有
    勘驗筆錄在卷可稽，復為被告所不爭執，堪信原告之主張屬
    實。
五、按各共有人得隨時請求分割共有物，但因物之使用目的不能
    分割或契約訂有不分割之期限者，不在此限。又共有物之分
    割，依共有人協議之方法行之，分割方法不能協議決定者，
    法院得因任何共有人之聲請，命為左列之分配：一、以原物
    分配於各共有人。二、變賣共有物，以價金分配於各共有人
    ，民法第823 條第1 項、第824 條第1 項、第2 項分別定有
    明文。系爭土地既無不得分割之情形，共有人間亦無不分割
    之特約，再徵之被告丁○○、卯○○、子○○不同意原告主
    張之分割方法，且被告丙○、甲○○、癸○○、辰○○、辛○○、丑○○、戊○○、壬○○自始均未到場，亦未提出書
    狀作何聲明及陳述，顯已無法協議分割以觀，足認兩造無法
    達成協議分割，則原告依上開規定請求裁判分割，為有理由
    ，應予准許。
六、按裁判上定共有物之分割方法，法院有審酌共有物各種情形
    ，顧及共有人全體利益而自由裁量之權，不受任何當事人主
    張之拘束，最高法院著有29年上字第1792號、49年臺上字第
    2569號判例可資參照。查系爭土地形狀近似長方形，面積為
    0.264 公頃，北側、西側、南側均臨6 米餘道路對外交通，
    其中並有1 米6 巷道貫穿系爭土地，如現況圖（見雲林縣北
    港地政事務所96年8 月13日複丈成果圖）編號Ａ為農田，面
    積0.103301公頃，現為原告未○○及被告卯○○使用；編號
    Ｂ為圍牆空地，面積0.008035公頃，現為被告子○○、卯○○使用；編號Ｃ為磚造三合院、廁所，面積0.016215公頃，
    現為被告子○○使用；編號Ｄ為磚造三合院、鐵皮屋，面積
    0.01685 公頃，現為被告卯○○使用；編號Ｅ為磚造三合院
    、鐵皮屋，面積0.019637公頃，現為訴外人王誌雄使用；編
    號Ｆ為鐵皮屋，面積0.006502公頃，現為被告己○○使用，
    各該建築物經濟價值不高等情，業經本院會同雲林縣北港地
    政事務所勘驗現場明確，並製有勘驗筆錄，及該所96年8 月
    13日土地複丈成果圖在卷可憑。被告丁○○、卯○○、子○○雖主張系爭土地應與坐落同地段197 地號土地合併分割，
    然：
  (一)按共有物如為數宗不同地號之土地，其共有人如非以成立一
    共有關係之意思而共有數宗土地時，應認其共有關係分別存
    在於每宗土地之上，除經全體共有人同意外，法院為分割時
    ，尚不能任意予以合併為一共有物，視作一所有權而予分割
    ，此乃一物一權原則之當然解釋，最高法院92年度台上字第
    1534號判決意旨可資參照。經查，系爭土地與坐落同地段19
    7 地號土地之共有人不同之情，為被告丁○○、卯○○、子
    ○○所不爭執，則揆之上開判決意旨，系爭土地依法即不得
    與坐落同地段197 地號土地合併分割，是被告丁○○、卯○○、子○○主張系爭土地應與坐落同地段197 地號土地合併
    分割乙節，核於法有違，尚難准許。
  (二)本院審酌系爭土地依原告所主張之雲林縣北港地政事務所97
    年2 月22日複丈成果圖所示方法分割，係依兩造現使用區域
    為分割原則，變動較小，亦無他人互相配合之牽制，影響較
    小，分割後兩造取得之土地均屬方正，各共有人間均便於利
    用，並均臨道路出入方便，符合大多數人之利益，及系爭土
    地之經濟利用，並經被告午○○、己○○同意此分割方案，
    故認依原告主張之分割方案即雲林縣北港地政事務所97 年2
    月22日複丈成果圖所示方法分割對兩造較公平、合理，且符
    合土地整體之利用價值，並兼及兩造間共有價值平等均衡原
    則，乃判決如主文第1 項所示。
七、末查，分割共有物乃具非訟事件之性質，本院斟酌何種分割
    方法較能增進共有物之經濟效益，並兼顧兩造之利益，以決
    定適當之分割方法，不因何造起訴而有不同，故原告請求分
    割之訴雖有理由，惟關於訴訟費用負擔，以共有人全體各按
    其應有部分比例負擔，方屬事理之平，併此敘明。
八、訴訟費用負擔之依據：民事訴訟法第80條之1
中    華    民    國    97    年    4     月    30    日
                  民事第二庭    法  官  陳秋如
以上正本係照原本作成
如對本判決上訴，須於判決送達後20日內向本院提出上訴狀（需
按他造人數提出繕本）
中    華    民    國    97    年    4     月    30    日
                                書記官  王秀如


司法院資訊處製作；財團法人民間司法改革基金會備份。
